最高法院民事判決　　　　　　　　　　　　　　　八十七年度台上字第二二九八號
　　上　訴　人　陳新男
　　　　　　　　陳建昌兼陳龔.
　　共　　　同
　　訴訟代理人　高育民律師
　　　　　　　　宣玉華律師
　　上　訴　人　陳明錦陳龔招.
　　　　　　　　陳金燕同右）.
　　　　　　　　呂麗華同右）.
　　　　　　　　呂紹雄同右）.
　　　　　　　　呂致霆同右）.
　　　　　　　　呂麗米同右）.
　　　　　　　　呂紹祥同右）.
　　被 上訴 人　劉寶英
　　　　　　　　陳勝斌
　　　　　　　　陳志斌
　　　　　　　　陳雅茹
　　共　　　同
　　訴訟代理人　陳由銓律師
右當事人間請求撤銷贈與等事件，上訴人對於中華民國八十四年十一月十四日台灣高
等法院第二審判決（八十三年度上字第一九八號），提起上訴，本院判決如左：
    主  文
原判決廢棄，發回台灣高等法院。
    理  由
本件上訴人陳建昌、陳明錦、陳金燕、呂麗華、呂紹雄、呂致霆、呂麗米、呂紹祥（
下稱陳建昌等八人）之被繼承人陳龔招治提起第三審上訴後，於民國八十五年四月十
九日死亡，經被上訴人具狀聲明由陳建昌等八人承受訴訟，核無不合，應予准許，合
先明。
次按原審以：陳健德於八十三年三月三十日死亡，被上訴人為其繼承人，具狀聲明承
受訴訟，應予准許。查被上訴人主張其被繼承人陳健德於三十六年離台隨國軍赴大陸
作戰，因大陸淪陷而長期滯留未歸，上訴人陳建昌（陳健德之弟）於六十九年間向台
灣新竹地方法院（下稱新竹地院）聲請宣告陳健德死亡，原屬陳健德所有如原判決附
表(一)、(二)所示土地（下稱系爭土地），則由陳健德之母陳龔招治繼承，並登記於其名
下。陳健德於七十八年九月間經政府准許回台，得悉被宣告死亡，即訴請新竹地院撤
銷死亡宣告，經該法院於七十八年十月十八日以七十八年度家訴字第三○號判決撤銷
死亡宣告，陳健德乃於八十一年十一月返台定居，陳龔招治依法負有將系爭土地歸還
陳健德之義務，竟於七十九年十二月至八十一年三月間先後藉贈與方式將系爭土地分
別贈與上訴人陳建昌及陳新男（陳建昌之子），因其所為之無償行為害及陳健德，陳
健德自得依民法第二百四十四條規定請求撤銷該贈與行為等情，求為：(一)、撤銷陳龔
招治與上訴人陳建昌及陳新男間就系爭土地之贈與行為；(二)、命上訴人陳建昌及陳新
男將系爭土地以贈與為原因所為之所有權移轉登記塗銷；(三)、命上訴人（陳新男除外
）將系爭土地所有權移轉登記與被上訴人之判決（第一審就撤銷贈與部分為被上訴人
勝訴之判決，並駁回被上訴人其餘之訴，兩造各就其敗訴部分提起第二審上訴）。經
查系爭土地在陳龔招治以繼承人名義取得所有權之前，原登記為陳健德所有，為兩造
不爭之事實，而系爭土地係陳健德之父陳丁財生前於三十三年間購贈陳健德，有日據
時期之賣渡證可稽，則陳龔招治前因陳健德之死亡宣告而以繼承為原因取得之系爭土
地，經法院判決撤銷陳健德之死亡宣告後，依民事訴訟法第六百四十條第二項規定，
即負有將系爭土地返還陳健德之義務。詎陳龔招治竟於七十九年以後陸續將之無償贈
與上訴人陳建昌及陳新男，顯然害及陳健德之債權，從而被上訴人即非不得請求撤銷
上開贈與行為。被上訴人雖辯稱：陳健德接受新台幣（下同）十二萬元為放棄土地之
補償，不得請求塗銷贈與登記，且陳健德於八十一年三月十日即已知悉系爭土地贈與
上訴人陳建昌、陳新男之事，延至八十二年四月二十九日始行使撤銷權，已逾一年之
除斥期間云云，並舉證人龔勝義、邱阿文、陳哲雄及錄音帶為證。但查依證人龔勝義
、邱阿文、陳哲雄之證言均不足以證明陳健德有同意接受十二萬元補償金而放棄系爭
土地所有權之情事。而證人陳明錦及王文彬均證稱：伊於八十年四月間赴大陸，將陳
龔招治託交之十二萬元給與陳健德，純粹係給陳健德當生活費，當時並未提及土地之
事，陳健德係於八十一年十一月間回台時始知土地被過戶等語。又上開錄音帶固有陳
建昌說：我講給你聽，八十一年三月十日我把系爭土地移轉好，媽媽（即陳龔招治）
叫明錦（即陳明錦）給你講，還拿十二萬元給你，有沒有﹖陳健德說：沒有。劉寶英
說：有、有……。陳健德說：有、有。陳建昌說：兩個都說有，你為什麼那個時候都
沒有講……之對話，然觀其內容，陳健德答稱「沒有」或「有」，語意不清，而陳建
昌問話方式，語帶誘導，難明陳健德之真意何在。且系爭土地之移轉時間為七十九年
十一月二十七日及八十年八月二十二日，並非八十一年三月十日，又陳明錦係於八十
年四月間赴大陸會見陳健德，如何能告知系爭土地於八十一年三月十日移轉與上訴人
陳建昌、陳新男之事﹖足見上訴人之上開抗辯，非可採信。被上訴人請求撤銷陳龔招
治所為之詐害行為並無不合，因其無償贈與之詐害行為已有物權之移轉行為，則其撤
銷之意思表示自包括贈與之債權行為及物權之移轉行為在內，故被上訴人依民法第二
百四十四條第一項及民事訴訟法第六百四十條第二項求為：(一)、撤銷陳龔招治與上訴
人陳建昌及陳新男間就系爭土地之贈與行為；(二)、命上訴人陳建昌及陳新男將系爭土
地以贈與為原因之所有權登記塗銷；(三)、命上訴人（陳新男除外）將系爭土地所有權
移轉登記與被上訴人之判決，為有理由，爰維持第一審所為被上訴人勝訴部分之判決
，並廢棄第一審所為被上訴人敗訴部分之判決，改判如其所聲明。
按大陸地區人民不得在台灣取得或設定不動產物權，台灣地區與大陸地區人民關係條
例第六十九條前段定有明文。所謂大陸地區人民，係指在大陸設有戶籍，或台灣地區
人民前往大陸地區繼續居住逾四年之人民；而台灣地區人民，則係指在台灣地區設有
戶籍之人民，或大陸地區人民經許可進入台灣地區定居，並設有戶籍者而言，台灣地
區與大陸地區人民關係條例第二條第三款、第四款及該條例施行細則第四條第二項規
定甚明。查陳健德自三十六年離台隨國軍赴大陸作戰，因大陸淪陷，致長期滯留未歸
，至八十一年十一月始返台定居，惟依遼寧省瀋陽市公證處於八十三年二月十三日出
具之公證書記載，被上訴人陳勝斌、陳志斌、陳雅茹現住遼寧省瀋陽市；劉寶英現住
台灣，而被上訴人聲明承受訴訟之書狀則記載被上訴人均住於台灣省新竹市○○○路
二九號（見二審卷七九頁、八二頁）。被上訴人是否已依規定取得台灣地區人民身分
，抑仍為大陸地區人民，攸關其能否在台灣地區取得不動產物權，原審就此未遑調查
審認，遽為被上訴人勝訴之判決，尚嫌速斷。上訴論旨，指摘原判決不當，求予廢棄
，非無理由。
據上論結，本件上訴為有理由，依民事訴訟法第四百七十七條第一項、第四百七十八
條第一項，判決如主文。
中      華      民      國    八十七    年      九      月     三十     日
                              最高法院民事第四庭
                                  審判長法官  林  奇  福
                                        法官  許  朝  雄
                                        法官  陳  國  禎
                                        法官  李  彥  文
                                        法官  陳  重  瑜
      右正本證明與原本無異
                                              書  記  官
中      華      民      國    八十七    年      十      月     十四     日
